臺灣屏東地方法院刑事判決　　　　　　 99年度交訴字第111號
公　訴　人　臺灣屏東地方法院檢察署檢察官
被　　　告　程名志
選任辯護人　葉武侯律師
上列被告因過失致死案件，經檢察官提起公訴（99年度偵字第74
38號）本院判決如下：
    主  文
程名志因過失致人於死，處有期徒刑貳月，如易科罰金，以新臺
幣壹仟元折算壹日。
    事  實
一、程名志於民國99年1月6日晚上7時30分許，駕駛車牌號碼590
    7-PB號自小客車，沿屏東縣九如鄉○○路○ 段時速限制50公
    里之外側快車道由南往北方向行駛，行經該路段編號九如幹
    95-1電線桿前時，本應注意應依速限行駛，並注意車前狀況
    ，隨時採取必要之安全措施，依當時客觀情形亦無不能注意
    情事，竟疏未注意，冒然超速，致撞擊違規穿越中央分隔島
    、欲到對街購買晚餐之曾秉源，造成曾秉源倒地受傷，經送
    醫救治，仍於同日晚上7 時50分許因顱骨骨折併下肢開放性
    骨折之傷害不治死亡。
二、案經臺灣屏東地方法院檢察署檢察官自動簽分偵查起訴。
    理  由
一、證據能力部分：
    按「被告以外之人於審判外之陳述，雖不符前四條之規定，
    而經當事人於審判程序同意作為證據，法院審酌該言詞陳述
    或書面陳述作成時之情況，認為適當者，亦得為證據。當事
    人、代理人或辯護人於法院調查證據時，知有第159 條第1
    項不得為證據之情形，而未於言詞辯論終結前聲明異議者，
    視為有前項之同意」，刑事訴訟法第159 條之5 定有明文。
    又當事人、代理人或辯護人於調查證據時，知有本法第159
    條之5 第1 項不得為證據之情形，卻表示「對於證據調查無
    異議」、「沒有意見」等意思，而未於言詞辯論終結前聲明
    異議者，應視為已有將該等傳聞證據採為證據之同意（參見
    該條之立法理由）。本件檢察官、辯護人及被告於本院準備
    程序，就本判決所引用各項證據（含傳聞證據、非傳聞證據
    及符合法定傳聞法則例外之證據）之證據能力，均表示無意
    見，且於本院言詞辯論終結前，檢察官及被告等人對於卷附
    具有傳聞證據性質之證據，既均已知其情，均未聲明異議，
    本院認該具有傳聞證據性質之證據，並無任何違法取證之不
    適當情形，以之作為證據使用係屬適當，自得採為認定被告
    等人犯罪事實之證據。
貳、實體部分：
一、訊據被告固坦承於上揭時、地駕駛前開小客車撞擊被害人之
    事實，惟矢口否認有何過失致死犯行。辯稱：本案係因被害
    人違規穿越中央分隔島，伊見狀後閃煞不及才會撞上去；又
    伊於案發當時既行駛在外側快車道，合理信賴別人會遵守交
    通規則，更已注意車前狀況，車速在40、50公里，並無過失
    云云。經查：
(一)  被告於99年1 月6 日晚上7 時30分許，駕駛前開小客車，
    沿屏東縣九如鄉○○路○ 段外側快車道由南往北方向行駛，
    行經該路段編號九如幹95-1電線桿前時，適有被害人違規穿
    越中央分隔島，不慎撞擊被害人，使被害人當場倒地，被害
    人發生前揭車禍後受有顱骨骨折併下肢開放性骨折之傷害，
    遂緊急送往屏東基督教醫院實施急救，然到院時已無呼吸心
    跳，經急救仍無生命徵象，業經被告自承在卷，復有道路交
    通事故調查報告表、道路交通事故現場蒐證照片、道路交通
    事故現場圖及被告於案發後所製作交通事故談話紀錄表、屏
    東基督教醫院診斷證明書、臺灣屏東地方法院檢察署相驗屍
    體證明書暨檢驗報告書各1 份附卷可證，足徵被告此部分自
    白核與事實相符，堪予採信。
( 二) 本件所應審究者厥為被告是否有過失，因而致被害人於死
    ？
 1、按「行車速度，依速限標誌或標線之規定，無速限標誌或標
    線者，應依下列規定：一、行車時速不得超過五十公里。但
    在未劃設車道線、行車分向線或分向限制線之道路，或設有
    快慢車道分隔線之慢車道，時速不得超過四十公里。」、「
    汽車行駛時，駕駛人應注意車前狀況及兩車併行之間隔，並
    隨時採取必要之安全措施。」，道路交通安全規則第93條第
    1 項第1 款、第94條第3 項分別定有明文。又我國交通相關
    法規訂立各種優先通行之標準（例如直行車優先於轉彎車、
    右轉車優先於左轉車及行人穿越道上行人優先於車輛、機車
    不得駛入禁行車道等），立法目的乃係針對日常生活中不同
    種類與行駛方向之車輛及行人均須廣泛、普遍地使用道路之
    情形，期能共同依循上開優先通行標準，俾以達到安全且順
    暢之行車目的。自道路交通安全規則所設諸般規定可知所謂
    「路權」並非絕對不可侵犯之權利，是除有關路權之各項具
    體規範外，尚有明定駕駛人必須遵守注意車前狀況或駕駛人
    及路上行人之路權等相關概括規定之必要，且所謂車前狀況
    亦非僅以駕駛人所遵行之車道為限，尚須擴及視線所及之可
    能範圍，藉此賦予駕駛人在享有路權之同時，仍應確實注意
    周遭突發情事與他人行車狀況之義務，促使各類用路人均能
    妥適採取避免或降低交通往來風險之舉措，否則倘如本案雖
    因被害人違規穿越中央分隔島，若謂被告逕可不問行車車速
    為何或是否確實注意其他行人狀況，徒憑其是時享有路權而
    率行主張卸免一切肇事責任，自與上述交通安全規則之法律
    本意有悖。
 2、次按汽車駕駛人對於防止危險發生之相關交通法令之規定，
    業已遵守，並盡相當之注意義務，以防止危險發生，始可信
    賴他人亦能遵守交通規則並盡同等注意義務。若因此而發生
    交通事故，方得以信賴原則為由免除過失責任（最高法院96
    年度台上字第6022號判決採同一見解）。
 3、本院依卷證調查結果，認被告有未注意車前狀況及超速之過
    失，詳如下述:
 (1)本件案發時固為夜間，但現場燈光照明充足，視線良好，柏
    油道路乾燥無缺陷，且中央分隔島植栽之樹木低矮，僅約1
    公尺高，有道路交通事故調查報告表、調查筆錄、道路交通
    事故現場蒐證照片、現場圖各1 份在卷足考，而死者身高則
    為174 公分，亦有臺灣屏東地方法院檢察署檢驗報告書1 份
    在附卷可稽，高出上開樹木甚多，且死者更為動態目標，被
    告行經案發現場時，稍加注意，應可輕易發現死者存在，況
    被告自承係行駛於外側快車道，其於行經該路段時，縱死者
    係直接穿越中央分隔島，然依道路交通事故場圖所示，死者
    經過內側快車道至撞擊點仍有約5 公尺之距離，應有注意左
    側車前狀況之能力，詎被告原應注意、能注意而疏未注意車
    前狀況，進而肇致本件交通事故，堪認其確有未及注意車前
    狀況並隨時採取必要安全措施之過失甚明。
 (2)被告有未遵守車速限制之過失，詳述如下:
  觀諸現場照片，被告自小客車車頭破損及駕駛座前玻璃碎裂
    之情形（見臺灣屏東地方法院檢察署相驗卷宗第17、18頁）
    ，被告左側前檔玻璃係自中間破裂一大洞，完全掏空，周圍
    並呈蜘蛛網狀向外擴散裂開，裂痕甚至擴散至右副駕駛座前
    玻璃，衡情，汽車前檔玻璃基於安全性能起見，設計上係以
    強化安全玻璃組裝，以避免碰撞時碎裂傷及駕駛人，並能承
    受汽車高速行駛時強力之風阻，是除有極大撞擊外，不易碎
    裂，被告若係每小時車速僅40至50公里間，縱使被害人突然
    衝出致被告不及煞車，撞及被害人，安全玻璃至多僅可能呈
    現條狀裂痕，亦不致整面安全玻璃呈現破一大洞，並向外擴
    散碎裂，碎裂面積幾達一半比例之嚴重毀損情形，顯然當時
    撞擊力道甚鉅。
  復參以道路通事故現場圖所示，被告於事故發生後始踩煞車
    ，自撞擊點至汽車最後停止點間距離達28.7公尺之長(6.8公
    尺+7公尺+3.2公尺+11.7 公尺=28.7 公尺) ，衡情，一般人
    於事故發生後本能反應即踩煞車，煞車距離與速度間係成正
    比關係，被告事故後踩煞車至停止間距離竟仍可達28.7公尺
    之長，堪認被告當時每小時車速顯係不只50公里，自有違道
    路交通事故調查報告表所示現場每小時速限僅50公里之規範
    。
  被告自承事發當下因反應不及而根本無煞車，以被害人經過
    內側快車道至撞擊點仍有約5 公尺之距離，被告車速若不快
    ，應有充足時間注意左側車前狀況，惟本件係被告下根本不
    及煞車，足證被告當時車速甚快而有超速之過失。
    綜上，被告違反車速限制之過失一節，洵堪認定。
(三)  又辯護人雖以被告於案發之際並無適當反應時間及反應距
    離等語為其辯護，並提出被告穿著深色衣服在夜間不易察覺
    動靜作為抗辯。然本院審諸所謂「反應距離」固係以行車速
    度參酌一般人身體平均反應時間作為主要計算標準，然除此
    之外尚須考量駕駛人實際察覺危險發生之時間、被害人所在
    位置、道路狀況及駕駛人車速等諸多因素，要非可一概而論
    。況所謂反應時間或反應距離乃係在駕駛人確實遵守必要注
    意義務、惟因事出突然且顯已逾越一般人正常反應時間之前
    提下，方得採為主張免除違反注意車前狀況義務之憑據。本
    件被告既因有超速、未注意車前狀況之過失以致反應時間不
    足，自不得再擅行主張其未有適當反應距離之詞以圖卸責。
( 四) 綜上，被告於案發之際已然違反車速限制、注意車前狀況
    之義務在前，創造並提高了法律所不容許之風險，進而肇致
    本件交通事故，本件被害人雖係違規穿越中央分隔島，然若
    被告得以確實遵守車速限制、善盡注意車前狀況之義務，依
    理仍可適時煞停或採取其他必要安全措施、進而避免發生本
    件交通事故。揆諸前揭說明，縱令被害人對於事故之發生與
    有過失且為主要肇事因素，被告仍難主張信賴原則解免其過
    失責任。
（五）至臺灣省高屏澎區車輛行車事故鑑定委員會鑑定意見固認
    被害人違規穿越中央分隔島係本案肇事主因，被告就本件車
    禍並無肇事因素，然被告亦有前揭過失已如上述，縱令被害
    人對於事故之發生與有過失且為主要肇事因素，仍難就被告
    該等過失責任置而未論。
( 六) 被告因前開過失，撞及當時行經車道之被害人，並使被害
    人因傷重不治死亡，其過失行為與被害人之死亡結果間，具
    有相當因果關係。本件事證明確，被告犯行洵堪認定，應依
    法論科。
二、核被告程名志所為，係犯刑法第276 條第1 項過失致死罪。
    又本件被害人有違規穿越中央分隔島之過失，是被告應依道
    路交通管理處罰條例第86條第2 項規定減輕其刑。另被告於
    肇事後仍停留於案發現場，並於有偵查犯罪權限之機關及公
    務員發覺其犯罪前，主動向負責處理之員警自承係其駕車發
    生前揭車禍，進而接受裁判等情，有卷附屏東縣政府警察局
    道路交通事故肇事人自首情形紀錄表1 份可證，是其此舉當
    認合於自首要件，爰依刑法第62條前段規定減輕其刑。本院
    審酌被告前無犯罪紀錄，素行良好，實因一時不慎以致肇生
    本案，復分別參以其與被害人各自就本件事故之過失程度，
    且犯罪後猶否認犯行、迄今亦未與被害人家屬達成和解等一
    切情狀，酌情量處如主文所示之刑，並諭知易科罰金折算標
    準，以資懲儆。
據上論斷，應依刑事訴訟法第299 條第1 項前段，道路交通管理
處罰條例第86條第2 項，刑法第276 條第1 項、第62條、第41條
第1 項前段，刑法施行法第1 條之1 ，判決如主文。
本案經檢察官潘國威到庭執行職務
中    華    民    國   100    年    3     月    2     日
            刑事第三庭   審判長法  官   張世賢
                               法  官   許嘉仁
                               法  官   蕭筠蓉
以上正本證明與原本無異。
如不服本判決應於收受判決後10日內向本院提出上訴書狀，並應
敘述具體理由；其未敘述上訴理由者，應於上訴期間屆滿後20日
內向本院補提理由書（均須按他造當事人之人數附繕本）「切勿
逕送上級法院」。
中    華    民    國   100    年    3     月    2     日
                               書記官   張語恬
附錄本判決論罪科刑之法條：
中華民國刑法第276條（過失致死罪）
因過失致人於死者，處2 年以下有期徒刑、拘役或2 千元以下罰
金。
從事業務之人，因業務上之過失犯前項之罪者，處5 年以下有期
徒刑或拘役，得併科3 千元以下罰金。